【裁判字號】    91,訴,1173
【裁判日期】    920227
【裁判案由】    損害賠償
【裁判全文】
臺灣士林地方法院民事判決  九十一年度訴字第一一七三號
    原      告  丁○○
                己○○
                戊○○
                庚○○
                甲○○
    共      同
    訴訟代理人  林淑惠律師
    複  代理人  林秋萍律師
    被      告  丙○○
                乙○○
    共      同
    訴訟代理人  呂文貴律師
右當事人間損害賠償事件，本院判決如左：
    主      文
原告之訴及其假執行之聲請均駁回。
訴訟費用由原告甲○○負擔九分之一，餘由原告丁○○、己○○、戊○○、庚○○各
負擔九分之二。
    事      實
甲、原告方面：
壹、聲明：
一、被告等應連帶給付原告甲○○新台幣（下同）十五萬七千九百十一元，應連帶給
    付原告丁○○、己○○、戊○○、庚○○每人各三十萬零五百六十元，及均自起
    訴狀繕本送達翌日起至清償日止按年息百分之五計算之利息。
二、被告應自民國九十一年七月十五日起，至九十三年六月十四日止，按月連帶給付
    原告各四千七百三十五點五元，及自九十一年七月一日起至九十二年七月三十一
    日止，按月連帶給付原告各八千六百五十六元。
三、第一、二項聲明，原告願供擔保，請准宣告假執行。
貳、陳述：
一、本件起訴雖未得另一公同共有人鄭麗鄉之正式同意，惟因其有自閉之傾向，平日
    即少與人言語，其父死後更不願與外界接觸，原告等於起訴後，曾以存證信函請
    求其表明是否同意原告等起訴或追加為原告，因其拒收該存證信函，故原告事實
    上無法取得鄭麗鄉之同意，依最高法院八十四年台上字第一○一三號判決意旨，
    應解釋為原告等就該公同共有物仍得行使權利，合先敘明。
二、緣坐落台北縣八里鄉○○里○段楓櫃斗湖小段七五之一、七五之五及一二一地號
    土地（下合稱系爭土地，各稱七五之一、七五之五、一二一地號土地）原為兩造
    先父鄭漢東所有，兩造先父於八十九年七月七日死亡，系爭土地並已由兩造辦理
    繼承登記完畢。鄭漢東生前即將七五之一、七五之五地號土地與丙○○所有之同
    地段七五地號土地（下稱七五地號土地），面積共六五五點八二坪，共同出租予
    訴外人黃永富使用，租期至九十三年六月十四日止，租金每月八萬五千二百元，
    惟因黃永富並未用足租用面積，雙方遂同意調降租金為每月七萬五千七百元。鄭
    漢東死後，被告竟未經全體共有人同意將該出租土地之租金擅自收取朋分。另一
    二一地號土地亦未經全體共有人同意，而遭被告於八十九年七月三十一日擅自以
    被告及原告甲○○之名義共同出租予訴外人王俊富使用，租期自八十九年八月一
    日起至九十二年七月三十一日止，租金每月六萬九千二百五十元。上開租金自八
    十九年七月十五日起即由被告收取，除於八十九年十二月、九十年一至三月計給
    付原告甲○○十四萬二千六百四十九元外，餘均由被告瓜分。被告未徵得原告等
    共有人全體之同意，擅自將系爭土地出租並將租金占為己有，顯已侵害原告之租
    金權利並造成損害，原告乃依民法第一百八十四條第一項前段侵權行為及同法第
    一百七十九條不當得利之規定，請求被告連帶賠償。其賠償金額計算方式如後：
  (一)七五之一及七五之五地號土地部份：
    訴外人黃永富承租使用七五之一、七五之五及七五地號土地面積共計○‧一五六
    二公頃，每月租金為七萬五千七百元，其中租用七五之一及七五之五地號土地之
    面積為○‧○六九八公頃，則每月租金應為三萬三千八百二十七元。共有人計有
    八人，每人每月可分得四千二百二十八元，則自八十九年七月十五日起至九十一
    年七月十四日止，原告每人計應分得十萬一千四百七十二元。
  (二)一二一地號土地部份：
    每月租金六萬九千二百五十元，共有人計有八人，每人每月可分得八千六百五十
    六元，則自八十九年八月一日起至九十一年六月三十日止，原告每人計應分得十
    九萬九千零八十八元。
  (三)合計原告每人每月應分得三十萬零五百六十元。惟原告甲○○部份，因前已分得
    十四萬二千六百四十九元，應予扣除，故僅請求十五萬七千九百十一元。
三、依原告所提八十九年七月三十一日與王俊富間土地租賃契約之記載，出租人為被
    告及原告甲○○等三人，足見該鐵厝並非由丙○○單獨出租，否則丙○○以其名
    義單獨出租即可，又豈可能同意以三人名義共同簽立該租賃契約書，並載明出租
    之土地係三人所有，被告所辯顯非事實。又縱認鄭漢東生前曾同意被告丙○○搭
    蓋鐵厝出租，亦僅屬債權契約關係，對原告並無拘束力，被告以此對抗原告顯無
    理由。
四、被告丙○○主張鄭漢東生前所有坐落與系爭土地同地段九十之一地號土地（下稱
    九十之一地號土地），其八十年及八十二年至九十年之地價稅合計三十七萬三千
    零二十八元均由其代繳，故主張抵銷，洵屬無據，蓋兩造先父鄭漢東生前均自行
    管理其財產，並支付一切費用，從未勞煩子女，且至其死亡時止，尚留有銀行存
    款六百九十三萬八千五百七十二元，根本無須委由被告丙○○代繳地價稅。且該
    銀行存款均由被告丙○○全權處理，若有代繳情事亦早已向先父索還或逕自由該
    銀行存款支用。又被告取得所提之地價稅繳款書，並不足以證明該地價稅款即係
    由其所代繳；且鄭漢東生前就出租土地之租金均委由被告丙○○代收，其亦均於
    扣除代墊、代付之費用後始將餘額交付鄭漢東，若真有代繳情事，何以被告丙○○未於鄭漢東死後，即先於收取之土地租金中扣除，反將租金三等份平分，顯與
    常理不符，被告所辯，洵屬無據，於法不合。
五、次查被告建造祖墳一事，原告毫無所悉，且亦無必要，則該祖墳之建造既非應繼
    承事項，又非有遺囑依據，顯見係被告恣意所為，其未經原告等共有人全體之同
    意，則該花費自與原告無關，當無須由原告負擔，被告主張以建造祖墳之工程費
    用計一百四十三萬元抵銷應給付原告之租金，應屬無據。又按無因管理係指未受
    委任，並無義務，而為他人管理事務者而言，且其管理應依本人明示或可得推知
    之意思，以利本人之方法為之；另管理人開始管理時，應即通知本人，如無急迫
    之情事，應俟本人之指示，民法第一百七十二條、第一百七十三條第一項分別定
    有明文。建造祖墳一事被告均逕自處理，從未通知原告，且兩造之祖墳原仍完好
    ，並無急迫建造之情事，顯見被告建造祖墳係為自己而做，與前揭法條之規定並
    不相符，其主張以該建造祖墳之花費與土地租金抵銷，更屬無稽。
六、被告另主張鄭漢東之銀行存款應由全體繼承人共同繼承，除其中三十萬八千四百
    元留作他用外，其餘均已遭原告庚○○、戊○○花用殆盡，故就其應分得之金額
    原告庚○○、戊○○應返還或賠償被告，並主張抵銷云云，然查原告庚○○、戊○○係經全體繼承人同意而保管該銀行存款，其中四百七十二萬二千零三十二元
    已用於繳交遺產稅、三十萬八千四百元則遭被告丙○○盜領、十五萬元經全體繼
    承人同意，用於償還原告己○○前為兩造亡母生前所繳之農保費用、其餘一百七
    十五萬多元，則花費在鄭漢東之喪葬費用、辦理遺產繼承之代書費、規費、繼承
    土地恢復農用種植農作之費用等及原告戊○○、庚○○因保管該銀行存款之遺產
    遭被告丙○○、乙○○誣指侵占之訴訟所須律師費用，已全數用盡，該銀行存款
    現今根本已不存在，被告主張抵銷，顯於法無據。
、提出證據：
  (一)台北縣八里鄉○○里○段楓櫃斗湖小段七五之一、七五之五、一二一地號土地登
    記謄本（影本）各一件。
  (二)土地租賃契約書（影本）二件。
  (三)寄件信封（影本）一件。
  (四)財政部臺灣省北區國稅局遺產稅繳清證明書（影本）一件。
  (五)臺灣板橋地方法院九十年度自字第一○○號刑事判決（影本）一件。
  (六)台北信維郵局第一五二七七號存證信函暨退件信封（影本）一件。
乙、被告方面：
壹、聲明：
一、原告之訴及假執行之聲請均駁回。
二、如受不利之判決，願供擔保請准宣告免為假執行。
貳、陳述：
一、本件系爭土地既係兩造公同共有，則該租金亦係公同共有，在未分割共有物為分
    別共有之前，即無應有部分可言，原告各別請求被告應為給付，顯於法無據。
二、本件系爭土地出租，收取之租金數額為一百三十八萬三千七百二十一元，非如原
    告所指，且上開租金亦已因下列事由而無可分配：
  (一)訴外人黃永富就七五之一、七五之五地號土地租用面積為○‧○六九公頃即二一
    一‧一四二五坪，依土地租賃契約書第二條約定，租金按每坪一百三十元計算，
    則該部份每月租金為二萬七千四百四十八元，非如原告所稱之三萬三千八百二十
    七元。
  (二)又兩造先父鄭漢東生前所有之九十之一地號土地，其八十二年至九十年度地價稅
    合計三十七萬三千零二十八元均由被告丙○○代繳，且九十一年度之地價稅亦為
    被告丙○○所繳納，此並有地價稅繳款書可稽，則被告丙○○自得基於委任之法
    律關係，請求鄭漢東償還，今鄭漢東既已死亡，自應由其全體繼承人即兩造共同
    繼承；又該筆代繳稅款縱認被告丙○○未受委任，惟於鄭漢東死亡後，被告丙○○係代全體繼承人繳納，自亦得基於無因管理之法律關係，請求全體繼承人償還
    ，故被告當得於原告應分擔之金額範圍內主張抵銷，並以準備書狀繕本之送達，
    為抵銷意思表示之通知。
  (三)另九十一年一月間，因先父鄭漢東生前之交待而建造之祖墳，支出工程費一百四
    十三萬元，此有估價單、照片等為證，並經證人鄭生元證述屬實，則該項工程費
    用自應由鄭漢東所遺系爭土地之租金支付，被告並基於與前項相同之法律關係而
    主張抵銷，並以準備書狀繕本之送達，為抵銷意思表示之通知。今系爭土地租金
    尚不足支付該工程費用，遑論償還被告丙○○代繳之上開地價稅，故本件已無剩
    餘租金可資分配。
三、兩造先父鄭漢東生前之銀行存款，除其中三十萬八千四百元留作建造先父墳墓及
    託人照顧墓園之用外，其餘均被原告庚○○、戊○○二人提領轉存至渠等之帳戶
    內，此並經原告丁○○於另案中自承，雖原告稱該款項已用於繳交鄭漢東之遺產
    稅、喪葬費、代書費、規費、土地稅後農作之費用及兩造亡母生前之農保費用等
    ，惟原告並未能舉證以實其說，洵無可採。且原告稱前開存款並用於支付原告庚○○、戊○○個人訴訟案件之律師費用，更屬匪夷所思，此豈可由先父鄭漢東之
    遺產支付？其所稱顯無可採。
四、綜上所陳，原告之訴顯無理由，更於法不合，爰請求駁回原告之訴暨假執行之聲
    請。
、提出證據：
一、支票（影本）一件。
二、台北縣稅捐稽徵處淡水分處八十年、八十二年至九十一年地價稅繳款書（影本）
    各一件。
三、估價單（影本）一件。
四、丁○○另案之民事陳述狀（影本）一件。
五、聲請訊問證人黃永富、鄭生元、王俊富。
丙、本院依原告聲請會同台北縣淡水地政事務所測量人員履勘現場，並囑託該所測量
    人員測繪複丈成果圖在卷。
    理      由
一、原告起訴主張：坐落台北縣八里鄉○○里○段楓櫃斗湖小段七五之一、七五之五
    及一二一地號土地原為兩造先父鄭漢東所有，鄭漢東於八十九年七月七日死亡，
    系爭土地已由兩造辦理繼承登記完畢。鄭漢東生前即將系爭七五之一、七五之五
    地號土地與丙○○所有之同地段七五地號土地，共同出租予訴外人黃永富使用，
    租期至九十三年六月十四日止，租金每月七萬五千七百元。然鄭漢東死後，被告
    竟未經全體共有人同意，擅自收取前開土地租金朋分。另系爭一二一地號土地亦
    未經全體共有人同意，而遭被告於八十九年七月三十一日擅自以被告及原告甲○○之名義共同出租予訴外人王俊富使用，租期自八十九年八月一日起至九十二年
    七月三十一日止，租金每月六萬九千二百五十元整。上開租金自八十九年七月十
    五日起即由被告收取，除於八十九年十二月、九十年一至三月計給付原告甲○○
    十四萬二千六百四十九元外，餘均由被告瓜分。被告未徵得原告等共有人全體之
    同意，擅自將系爭土地出租並將租金占為己有，顯已侵害原告之租金權利並造成
    損害，爰依民法第一百八十四條第一項前段侵權行為、同法第一百七十九條不當
    得利規定，請求被告連帶給付原告各按應繼分比例所應分得之租金。系爭一二一
    地號土地租約，出租人為被告及原告甲○○等三人，顯見坐落其上之鐵厝並非由
    被告丙○○單獨出租，況縱認鄭漢東生前曾同意被告丙○○搭蓋鐵厝出租，亦僅
    屬債權契約關係，對原告並無拘束力。另被告丙○○主張代繳地價稅乙節，原告
    否認；至建造祖墳一事，原告毫無所悉，且認亦無必要，被告丙○○恣意而為，
    與原告無關，亦不符無因管理要件，應不得主張與租金抵銷。再原告保管之鄭漢
    東銀行存款四百七十二萬二千零三十二元，除遭被告丙○○盜領其中之三十萬八
    千四百元，其餘已用於辦理繼承相關事項所支出之費用，被告再主張就其應分得
    款項與應給付原告之租金抵銷，洵屬無據等語。
二、被告則以：本件系爭土地既係兩造公同共有，則該租金亦係公同共有，在未分割
    共有物為分別共有之前，即無應有部分可言，原告各別請求被告應為給付，顯於
    法無據。又本件系爭土地出租，收取之租金數額僅為一百三十八萬三千七百二十
    一元，且因被告丙○○代為繳納鄭漢東所有，與系爭土地同地段九十之一地號土
    地八十二年至九十年度地價稅合計三十七萬三千零二十八元（九十一年度之地價
    稅亦為被告丙○○所繳納），另九十一年一月間，因鄭漢東生前之交待而建造之
    祖墳，支出工程費一百四十三萬元，被告丙○○自得基於委任或無因管理之法律
    關係，請求鄭漢東全體繼承人返還前二項金額，並與原告請求之租金抵銷，今系
    爭土地租金尚不足支付該工程費用，遑論償還被告丙○○代繳之上開地價稅，故
    本件已無剩餘租金可資分配。再鄭漢東生前之銀行存款，除其中三十萬八千四百
    元留作建造先父墳墓及託人照顧墓園之用外，其餘均被原告庚○○、戊○○二人
    提領轉存至渠等之帳戶內，雖原告稱該款項已用於繳交鄭漢東之遺產稅、喪葬費
    、代書費、規費、土地稅後農作之費用及兩造亡母生前之農保費用等，惟原告並
    未能舉證以實其說，且前開部分存款並用於支付原告庚○○、戊○○個人訴訟案
    件之律師費用，更非鄭漢東遺產所得支付，是上開存款應由全體繼承人八人共同
    繼承、分配，於被告等分配應得之金額，原告應返還或賠償被告，則被告在此範
    圍內亦主張抵銷等語為辯。
三、兩造不爭執之事實：
  (一)坐落台北縣八里鄉○○里○段楓櫃斗湖小段七五之一、七五之五及一二一地號土
    地原為兩造先父鄭漢東所有，鄭漢東於八十九年七月七日死亡，系爭土地已由兩
    造辦理繼承登記完畢，有原告所提土地登記謄本為證，且為被告所不爭執。
  (二)鄭漢東生前即將系爭七五之一、七五之五地號土地，與同地段被告丙○○所有七
    五地號土地共同出租予訴外人黃永富，租期至九十三年六月十四日止，租金每月
    八萬五千二百元，惟因黃永富並未用足租用面積，雙方遂同意調降租金為每月七
    萬五千七百元，已由被告丙○○收取二十四個月之租金等情，業據原告提出系爭
    土地租賃契約，並經證人黃永富到庭結證屬實，復為被告所是認，自堪信實。
  (三)系爭一二一地號土地上現有鐵厝一百三十坪、空地二百四十五坪，確於八十九年
    七月三十一日被告二人及原告甲○○之名義共同出租予訴外人王俊富使用，租期
    自八十九年八月一日起至九十二年七月三十一日止，租金每月六萬九千二百五十
    元，並自八十九年七月十五日起即由被告收取租金，除於八十九年十二月、九十
    年一至三月計給付原告甲○○十四萬二千六百四十九元外，餘均由被告取得等情
    ，業據原告提出系爭土地租賃契約，並經證人王俊富到庭結證屬實，且為被告所
    不爭執，自堪信實。
四、按繼承人有數人時，在分割遺產前，各繼承人對於遺產全部為公同共有，民法第
    第一千一百五十一條定有明文。又被繼承人未立遺囑時，繼承人固得按應繼分比
    例繼承遺產，然組成遺產之各個權利，於具體為協議或裁判時，或由部分繼承人
    取得特定物或權利，另由他部分繼承人取得其餘之物或權利，未必按應繼分比例
    分別共有各個物或權利，此觀民法第一千一百六十九條第一項規定：「遺產分割
    後，各繼承人按其所得部分，對於他繼承人因分割而得之債權，就遺產分割時債
    務人之支付能力，負擔保之責」自明。依此，公同共有物受侵害時所生之債權，
    僅得請求債務人返還於共同共有人全體，必俟該等債權分割後，始得按分割結果
    分配予應得之繼承人，繼承人即公同共有人中之一人或數人，逕依應繼分之比例
    ，請求公同共有債權之債務人為給付，自非法之所許（最高法院八十七年度台上
    字第二四七三號判決意旨參照）。查本件基於右揭兩造所不爭執之事實可知，原
    告請求之系爭七五之一、七五之五、一二一地號土地，仍為兩造所公同共有，對
    系爭土地侵害所生之侵權行為損害賠償請求權、使用管理系爭土地所生之不當得
    利請求權，亦屬系爭土地全體公同共有人所公同共有之債權（民法第八百三十一
    條），而系爭公同共有土地兩造乃另訴請求分割中，且原告所主張之公同共有侵
    權行為、不當得利債權，兩造間並無分割之協議，亦均為兩造所不爭執之事實，
    揆諸前揭說明，原告逕依應繼分比例，請求被告分別給付原告如訴之聲明所示之
    金額，於法自有未合，應予駁回。又原告之訴既經駁回，其假執行之聲請即失所
    附麗，應併予駁回之。
五、本件既依上開理由駁回原告之訴，則兩造關於抵銷之主張及其餘陳述、所提證據
    ，即與前揭判斷不生影響，均無庸再予論述，附此敘明。
六、據上論結，原告之訴為無理由，依民事訴訟法第七十八條判決如主文。
中      華      民      國    九十二    年      二      月    二十七    日
                                        臺灣士林地方法院民事第二庭
~B法      官  王本源
右為正本係照原本作成。
如對本判決上訴須於判決送達後廿日內向本院提出上訴狀。
中      華      民      國    九十一    年      三      月      六      日
~B法院書記官  翁禎謙


司法院資訊處製作；財團法人民間司法改革基金會備份。
